【裁判字號】    90,交上易,236
【裁判日期】    901114
【裁判案由】    過失傷害
【裁判全文】
臺灣高等法院刑事判決                            九十年度交上易字第二三六號
    上  訴  人  甲○○
    即  被  告
    選任辯護人  王永春
右上訴人因過失傷害案件，不服臺灣板橋地方法院八十九年度交易字第五○七號，中
華民國九十年六月八日第一審判決（起訴案號：臺灣板橋地方法院檢察署八十九年度
偵字第六二九七號）提起上訴，本院判決如左：
    主      文
原判決撤銷。
甲○○無罪。
    理      由
一、公訴意旨略以：甲○○於民國（下同）八十九年二月十五日上午八時十五分許，
    駕駛車牌號碼Ｔ八－四九五八號自用小客車，沿臺北縣五股縣四維路底往三重方
    向行駛，途經該路段路底時，其應注意汽車行進中，駕駛人應注意車前狀況，隨
    時採取必要安全措施，以防止危險之發生，依當時路況無障礙，視線良好，並無
    不能注意之情事，竟疏未注意，亦未遵守路口閃光黃燈之指示，未能減速接近，
    注意安全，小心通過，反而貿然通過該路口，適有丁○○騎乘車牌號碼ＱＫＧ－
    三一○號機車，沿四維路底由蘆洲往三重方向行經該路口，竟亦未注意駕駛人駕
    駛汽車時，應注意車前狀況，準備隨時採取安全措施，以防止危險之發生，而依
    當時情形又無不能注意之情事，且未遵守該址閃紅燈之指示，未能減速接近、先
    停止於交岔路口前、讓幹道車先通行後認為安全時再續行，率爾左轉，至自用小
    客車之左側與機車之右側發生擦撞，丁○○人車倒地，並受有右鎖骨骨折之傷害
    。
    案經丁○○訴請偵辦，因認甲○○所為涉犯刑法第二百八十四條第一項之罪嫌。
二、按犯罪事實，應依證據認定之，無證據不得推定其犯罪事實；又不能證明被告犯
    罪者，應諭知無罪之判決，刑事訴訟法第一百五十四條、第三百零一條第一項分
    別定有明文。次按刑事訴訟法上所謂認定犯罪事實之證據，係指足以認定被告確
    有犯罪行為之積極證據而言，該項證據自須適合於被告犯罪事實之認定，始得採
    為斷罪資料。如未能發現相當證據，或證據不足以證明，自不能以推測或擬制之
    方法，以為裁判之基礎。又刑事訴訟上證明之資料，無論其為直接或間接證據，
    均須達於通常一般之人均不致有所懷疑，而得確信其為真實之程度，始得據為有
    罪之認定，若其關於被告是否犯罪之證明未能達此程度，而有合理性懷疑之存在
    ，致使無從形成有罪之確信，根據「罪證有疑，利於被告」之證據法則，即不得
    遽為不利被告之認定（最高法院二十九年上字第三一○五號、四十年臺上字第八
    六號、七十六年臺上字第四九八六號判例）。又刑法上之過失犯，必須危害之發
    生，與行為人之欠缺注意，具有因果聯絡關係，始能成立。至行為人之過失，與
    被害人自己之過失，併合而為危害發生之原因時，雖不能阻卻其犯罪責任，但僅
    被害人之過失為發生危害之獨立原因者，則行為人縱有過失，與該項危害發生之
    因果關係，已失其聯絡，自難令負刑法上過失之責（最高法院二十三年度上字第
    五二二三號判例）。過失責任之有無，應以行為人之懈怠或疏虞與結果之發生，
    有無相當因果關係為斷，所謂相當因果關係，即以所生之結果觀察，認為確因某
    項因素而惹起，又從因素觀察，認為足以發生此項結果，始克當之（最高法院五
    十八年度台上字第四０四號判例）。刑法上之過失，其過失行為與結果間，在客
    觀上有相當因果關係始得成立。所謂相當因果關係，係指依經驗法則，綜合行為
    當時所存在之一切事實，為客觀之事後審查，認為在一般情形下，有此環境、有
    此行為之同一條件，均可發生同一之結果者，則該條件即為發生結果之相當條件
    ，行為與結果即有相當之因果關係。反之，若在一般情形下，有此同一條件存在
    ，而依客觀之審查，認為不必皆發生此結果者，則該條件與結果不相當，不過為
    偶然之事實而已，其行為與結果間即無相當因果關係（最高法院七十六年台上字
    第一九二號判例）。
三、公訴意旨認被告涉犯上開罪嫌，係以：「告訴人指述歷歷，並有診斷證明書、道
    路交通事故調查報告表、現場及車損照片多幀在卷可稽。又參以二車撞擊處非被
    告所供稱處乙節，經以被告所駕系爭自小客車另以經被告、告訴人指認與告訴人
    當日所騎乘同類型之機車一部進行勘驗，二車相對高度比對結果顯示被告所陳之
    汽車受撞位置與機車之前方擋風板下半段約略同高，又就機車前後而言，前輪凸
    出風板甚多，而機車之把手左右寬度亦較擋風板為寬，相同高度之擋風板受限於
    把手及車輪，幾乎無法與被告所稱之受撞處接觸，此有勘驗筆錄及現場比對照片
    在卷可資佐證，另觀之當時機車擋風板及其他部位均無明顯損害之情，有照片在
    卷可證，復為被告所不否認，是被告該部分之辯稱應屬不實。另酌以證人即原本
    在現場指揮交通之義交乙○○證稱：「當時車流量已減少，故原本在該址負責指
    揮交通之義交即伊與丙○先在一旁休息，而直行車之號誌為閃光黃燈、左轉車之
    誌為閃光紅燈，直行車及左轉車均可行駛，突然伊聽到碰撞聲而上前查看，當時
    機車騎士聲稱沒事，後來自小客車之駕駛人仍將之送醫急救。至於確實之撞擊點
    則不清楚」等語；又證人即當時在現場之義交丙○亦證稱：「當時確實有直行車
    及左轉彎車在行駛等語。故被告所辯告訴人未依交通指揮左轉」云云顯然不實。
    又按駕駛人應注意車前狀況，隨時採取必要安全措施。道路交通安全規則第九十
    四條第三項定有明文。另按閃光黃燈表示「警告」，車輛應減速接近，注意安全
    ，小心通過。道路交通標誌標線號誌設置規則第二百十一條第一項第一款明文規
    定。又依附卷之交通事故調查報告表所載，本件肇事時、地之天候、路況皆良好
    。則肇事彼時，被告亦無不能注意之情事。渠竟疏未注意及此，而貿然前行致擦
    撞告訴人之機車。可證被告之駕車失當行為，顯有過失。又告訴人因此受有右鎖
    骨骨折之傷害，則被告過失駕車肇事行為，與被害人之傷害結果間，自具有相當
    因果關係。是被告過失傷害罪嫌已臻明確。另告訴人固亦疏未注意車前狀況，且
    未遵守「停車再開」，車輛應減速接近，先停止於交岔路口前，讓幹道車優先通
    行後認為安全時，方得續行之閃光紅燈指示，而有過失，惟其過失責任與被告之
    過失責任係獨立而應分別予以認定，尚不因此而影響被告之過失認定」等為依據
    。
四、訊據上訴人即被告甲○○固不否認有於右揭時、地駕駛自用小客車肇事，致告訴
    人丁○○受傷之事實，惟否認有任何過失犯行，辯稱略以：「係遵從當時在路口
    指揮交通之員警指揮而行進，行經路口時並未見到有左轉之機車，而因告訴人未
    遵守交通警察之指揮，逕而違規左轉，致其所騎機車之車頭撞上伊所駕自用小客
    車左側車門後倒地受傷，本件肇事既係出於告訴人違規所致，自無過失」云云。
五、經查：
(一)、被告甲○○坦承其於八十九年二月十五日上午八時十五分許，駕駛車牌號碼Ｔ八
    －四九五八號自用小客車，沿臺北縣五股縣四維路底往三重方向行駛，途經該路
    段路閃光黃燈路段，與丁○○騎乘車牌號碼ＱＫＧ－三一○號機車，沿四維路底
    由蘆洲往三重方向行經該路口閃紅燈路段左轉，所駕自用小客車之左側與機車發
    生擦撞，丁○○受有右鎖骨骨折傷害等情，其所坦承之情，與告訴人丁○○所稱
    二車擦撞及所提傷害診斷書之記載相符，而兩車擦撞後，在被告甲○○所駕駕車
    牌號碼Ｔ八－四九五八號自用小客車，左側前、後車門交接處，有明顯之擦、刮
    痕跡，亦有卷附車損照片可查（偵卷第十二頁）。
(二)、茲所應審究者為被告就此項擦撞致告訴人受傷，有無過失責任。按被告甲○○駕
    車，沿臺北縣五股縣四維路底往三重方向行駛，該路段路口為閃光黃燈，而丁○○騎機車，沿四維路底由蘆洲往三重方向行經該路口左轉，該路口為閃光紅燈，
    此除據被告與告訴人一致陳述明外，並據證人即警員謝東慶陳明（偵卷第五逼頁
    ），復有有現場相片與道路交事故調查報告表在卷可查。而閃光紅燈表示停車再
    開，車輛應減速接近，先停止於交岔路口前，讓幹道車優先通行後，認為安全時
    ，方得續行。至於閃光黃燈表示警告，車輛應減速接近，注意安全，小心通過，
    道路交通標誌標線號誌設置規則第二百十一條第一項第一款、第二款定有明文。
    是被告行經該路口，應減速接近，注意安全，小心通過。另被告行經該路口則應
    減速接近先停止於交岔路口前。再汽車行駛至交岔路口，左轉彎時，應距交岔路
    口三○公尺前顯示方向燈或手勢，行至交岔路口中心處左轉，並不得占用來車道
    搶先左轉。又轉彎車應讓直行車先行。但直行車尚未進入交岔路口，而轉彎車已
    達中心處開始轉彎，直行車應讓轉彎車先行。道路交通安全規則第一百零二條第
    四款、第六款定有明文。是則告訴人駕機車行經該路口左轉，顯應先減速接近停
    止於交岔路口前後，再行左轉，且應讓直行之被告車先行。
(三)、本件告訴人丁○○於警訊雖稱：「左轉已經完成後，機車直行中，所駕駛機車後
    面被撞，我便往右邊摔倒」（偵卷第五頁反面），但依卷附告訴人機車（偵卷第
    二六頁）與被告汽車相片（偵卷第十二頁）所示，及檢察官勘驗比對二車位置（
    偵卷第三五頁，勘驗筆錄，機車係以同型車比對，車前輪胎上緣為白色硬質塑膠
    ）結果，卻係二車擦撞於被告小客車左前門與左後門中間位置，而告訴人之機車
    除車前輪輪胎上緣之黑色硬質塑膠處有無碎裂之磨擦痕外，其餘部分並無任何痕
    跡，亦無告訴人在檢察官勘驗時所稱之右把手與右後燈破裂之情（右後燈相片附
    於偵卷第十二頁），而被告小客車左前門與左後門中之長條擦痕顏色為黑色，適
    與告訴人機車前輪輪胎上緣之黑色硬質塑膠相符，位置亦一致，則依此具體證據
    ，已堪認定二車係擦撞被告小客車左前門與左後門中之位置，而非告訴人於警訊
    中所陳之：「左轉已經完成後，機車直行中，所駕駛機車後面被撞，我便往右邊
    摔倒」（偵卷第五頁反面），是告訴人此部分所陳與事證不合。
(四)、再次即應審酌，本件究係被告之小客車擦撞告訴人之機車，或告訴人之機車擦撞
    被告之小汽車，經詳細檢視被告小客車左前門與左後門中間位置，長條狀刮痕位
    置與形狀（偵查卷第十二頁），並無任何凹痕，且呈車後方上下較寬，前方較窄
    末端呈一直線狀態，可知係擦撞而非直接碰撞，以致於無凹痕，且擦撞之力量來
    自被告車後往車前，即起始點擦於左後車門，再往左前車門，然後二車分離，是
    亦非告訴人於警訊所陳之被撞，而係告訴人之機車前輪輪胎上緣之黑色硬質塑膠
    自被告之左後車門，往左前門擦撞，則告訴人顯非所稱之左轉完成及直行，且係
    告訴人擦撞被告所駕之車，而非被告所駕之車擦撞告訴人之機車。
(五)、按汽車行駛時，駕駛人應注意車前狀況及兩車併行之間隔，並隨時採取必要之安
    全措施，道路交通安全規則第九十四條第三項固定有明文，但本件被告行至該路
    口係應減速，被告則應停止，又依二車擦撞位置，顯見被告業行經過路口中心線
    （被告如尚未過中心點，二車係告訴人之機車頭正面撞擊被告之車門，而非如本
    件之擦撞），是閃黃燈號之被告行路權顯優先於左轉且閃紅燈號之告訴人之行路
    權，且告訴人既係在被告直行裝自左後方往左前方擦撞，被告即無從依前開道路
    交通安全規則第九十四條第三項規定，注意車前狀況及兩車併行之間隔，則被告
    顯無疏失甚明。
(六)、檢察官勘驗結果雖以機車前輪凸出前檔風板甚多，把手寬度亦較檔風板寬，無法
    與被告所稱之受撞處接觸，並稱機車檔風板無明顯損害，而認被告稱告訴人機車
    撞及其左側前後門處，為不可採，但卻於起訴書之犯罪事實欄載稱：「致自小客
    車之右側與機車之右側發生擦撞」，則前後已有矛盾，且查告訴人之機車前輪輪
    胎上緣之黑色硬質塑膠（即起訴書所稱之檔風板），有明顯磨擦痕（偵卷第二六
    頁），而被告汽車除左後車門與左前門中間有擦痕外，其他部分則無任何損害（
    偵卷第十二頁相片），再依檢察官以同型機車比對被告之汽車相片，斜置之機車
    前輪輪胎上緣之白色硬質塑膠（比對之機車為同型，但此部分為白色，偵卷第三
    六頁）適與被告左前門與左後門中間所留下黑色擦痕位置一致（車門下緣往內凹
    ，適與公訴意旨所認之輪胎凸出位置相符），是公訴意旨認該處非擦撞處即與事
    證不合。
(七)、公訴意旨所據之證人即義交乙○○與丙○所陳，依其等均未目睹案發之陳述（本
    院卷第一九七頁），均無從據以論斷被告有過失責任。況公訴意旨已認定告訴人
    應先停車再開，讓幹線道之被告車先行，是其依此再認被告就本件有過失，即與
    事證不符。本件雖據告訴人指訴，且有道路交通事故調查報告表、現場及車損照
    片等在卷可稽。而告訴人受有右鎖骨骨折之傷害，亦有臺北市立中興醫院出具之
    診斷證明書附卷憑，但告訴人之指訴不可採，又事故後，二車移動並無現場，道
    路交通事故調查報告表上業已載明，是該表復無從據為被告不利事證。
(八)、至被告辯稱：「當時係遵照交通警察指揮，其依指示行進自無過失可言」云云，
    然據當時路口執勤員警謝東慶查證，本件肇事事故發生之路口，在當時就幹道方
    向車輛（即被告行進方向）係以閃黃燈號誌示警，就支道方向車輛（即告訴人行
    進方向）係以閃紅燈號誌示警，而當時路口指揮係由義交丙○、乙○○等二人負
    責。而證人乙○○證稱：「當時車流量已減少，故原本在該址負責指揮交通之義
    交人員先在一旁休息，路口直行車之號誌為閃光黃燈、左轉車之號誌為閃光紅燈
    ，直行車及左轉車均可行駛；伊聽到碰撞聲後上前查看，當時機車騎士聲稱沒事
    ，後來自小客車之駕駛人仍將之送醫急救，至於確實之撞擊點則不清楚」等語；
    證人丙○證稱：「當時確實有直行車及左轉彎車在行駛」等語（偵卷第五一頁、
    地五八頁），足認告訴人行經該路口，應讓被告先行，是被告所辯事故發生係因
    為告訴人未遵循交通指揮貿然左轉云云，尚非不可採。
(九)、按駕駛人應注意車前狀況，隨時採取必要安全措施；又閃光黃燈表示「警告」，
    車輛應減速接近，注意安全，小心通過，道路交通安全規則第九十四條第三款、
    道路交通標誌標線號誌設置規則第二百十一條第一項第一款固分別定有明文，而
    依本件肇事時、地之天候、路況皆良好，被告亦無不能注意之情事，但告訴人未
    依其行進閃紅燈號誌停車再開與轉彎車讓被告之直行車先行，並致其機車機車前
    輪輪胎上緣之黑色硬質塑膠自被告汽車左後門中間位置往前擦撞，則本件過失顯
    為告訴人而非被告，且被告亦無從注意以及採取必要安全措施。
(十)、本件肇事事故先後送請臺灣省臺北縣區車輛行車事故鑑定委員會鑑定及臺灣省車
    輛行車事故鑑定委員會覆議及囑依被告聲請內容查覆，雖均認被告行經閃黃燈路
    口，未注意車前狀況為肇事次因，此有臺灣省臺北縣區車輛行車事故鑑定委員會
    北鑑字第九○○一九五號鑑定意見書、臺灣省車輛行車事故覆議鑑定委員會九十
    年五月十五日府覆議字第九○○七○○號函所附覆議意見書及以上機關之查覆函
    附卷可參，而鑑定人臺灣省車輛行車事故覆議鑑定委員會委員戊○○，雖仍持臺
    灣省車輛行車事故覆議鑑定委員會之鑑定意見，而認雙方一進入路口即應注意（
    本院卷第二０一頁），但其說明以及前開臺灣省臺北縣區車輛行車事故鑑定委員
    會及臺灣省車輛行車事故覆議鑑定委員會鑑定意見，均未敘及何者之路權為優先
    ，以及告訴人在該路口應先暫停後再行與本件依具體相片所示，係告訴人機車自
    被告汽車左後方往前擦撞（鑑定人戊○○亦認擦撞於被告所陳位置，而非檢察官
    所稱之勘驗意見），是前開鑑定意見顯有不完備之處。按刑事訴訟採職權調查主
    義，鑑定報告祇為形成法院心證之資料，對於法院之審判並無拘束力，故待證事
    項雖經鑑定，法院仍應本於職權予以調查，以期發見事實之真相，不得僅以鑑定
    報告作為判決之唯一依據（五十七年度台上字第三三九九號判例）。鑑定人之鑑
    定，雖足為證據資料之一種，但鑑定報告顯有疑義時，審理事實之法院，仍應調
    查其他必要之證據，以資認定，不得專憑不實不盡之鑑定報告，作為判決之唯一
    證據（四十年度台上字第七一號判例），前開鑑定意見既存有疑義，自不足為被
    告不利事證。
(十一)、綜上，公訴意旨所據均不足以證明被告有所述之過失傷害犯嫌，且，本案尚未達
    於通常一般人均不致有所懷疑，得確信其為真實程度，而有合理性懷疑存在，本
    院無從形成有罪確信。此外，復查無其他積極證據足認被告涉有過失傷害罪嫌，
    既不能證明被告犯罪，根據「罪證有疑，利於被告」證據法則，依法應為無罪諭
    知。原審疏未詳察遽對被告論罪科刑尚有未洽，本件被告上訴意旨否認犯罪，指
    摘原判決不當，為有理由，應將原判決撤銷改判，另為無罪之諭知，據上論斷，
應依刑事訴訟法第三百六十九條第一項前段、第三百六十四條、第三百零一條第一項
，判決如主文。
本案經檢察官王安明到庭執行職務。
中      華      民      國     九十     年     十一     月     十四     日
                            臺灣高等法院刑事第七庭
                                審判長法  官  蘇  隆惠
                                      法  官  林  瑞  斌
                                      法  官  施  俊  堯
右正本證明與原本無異。
不得上訴。
                                      書記官  顏  志  豪
中      華      民      國     九十     年     十一     月     十六     日


司法院資訊處製作；財團法人民間司法改革基金會備份。
